【裁判字號】    98,勞簡上,14
【裁判日期】    990317
【裁判案由】    給付資遣費
【裁判全文】
臺灣板橋地方法院民事判決            98年度勞簡上字第14號
上  訴  人  佶霖企業股份有限公司
                        樓
法定代理人  乙○○
                        樓
訴訟代理人  簡榮宗律師
            黃美綾律師
複代理人    朱峻賢律師
被上訴人    甲○○
訴訟代理人  丁○○
            吳秀娥律師
上列當事人間請求給付資遣費事件，上訴人對於中華民國98年9
月23日臺灣板橋地方法院三重簡易庭98年度重勞簡字第22號第一
審判決提起上訴，經本院於99年3 月3 日言詞辯論終結，判決如
下：
    主  文
上訴駁回。
第二審訴訟費用由上訴人負擔。
    事實及理由
一、被上訴人主張：
  (一)其自民國86年5 月16日起任職於上訴人，擔任組裝員，每月
    平均工資為新臺幣（下同）25,105元，迄自98年1 月間，上
    訴人在未經被上訴人同意下，即開始採用無薪假方式，強迫
    原告休假，並於98年4 月7 日，經廠長戊○○先生告知，因
    景氣低迷，經營環境惡劣，導致公司無法繼續營運，在不得
    已之情形下要資遣被上訴人，並要求被上訴人繼續工作至98
    年4 月30日止，被上訴人於98年4 月8 日同意資遣後，上訴
    人竟只願以每工作一年給付10,000元之方式，給付資遣費，
    此舉已明顯違反勞動基準法（下稱勞基法）第17條之規定。
    為此，爰依勞基法及勞退條例等相關規定，請求上訴人給付
    資遣費253,142 元及自支付命令送達翌日起至清償日止，按
    年息之五計算之法定遲延利息。
  (三)退萬步言，本件上訴人在未經被上訴人同意下，片面強迫被
    上訴人休無薪假，並要被上訴人接受遠低於勞基法保障之條
    件，接受資遣費，已構成勞基法第14條第1 項第5 款、第6
    款之事由，被上訴人乃於98年5 月14日以存證信函通知上訴
    人終止勞動契約，上訴人依勞基法第17條規定仍應給付被上
    訴人資遣費。
二、上訴人則辯稱：
  (一)公司因景氣低迷，擔心將來景氣更加惡化，可能導致上訴人
    財務越趨窘困而無法繼續營運，乃於98年4 月7 日邀約被上
    訴人在內的三名資深員工協商是否同意輪流休無薪假，若不
    同意者是否願以資遣方式終止勞動契約，並就資遣費用（每
    工作1 年給付1 萬元）等事進行協商，惟因協商不成，故兩
    造間勞動契約仍繼續存在，上訴人主觀上並沒有行使終止兩
    造間勞動契約之意思表示，雙方間之勞動契約仍然有效，勞
    資關係繼續存在。
  (二)其後被上訴人自98年5 月1 日迄今，並未再至上訴人公司上
    班，上訴人恐被上訴人不熟悉公司規定而連續曠職3 日，將
    自動解職，乃於同年5 月15日寄發存證信函予被上訴人要求
    回公司上班，仍未獲置理，以致被上訴人連續曠職達3 日以
    上，上訴人遲至同年6 月1 日才將被上訴人視同自動解職而
    終止勞動契約，被上訴人自無權請求上訴人給付資遣費等語
    。
  (三)至於被上訴人另主張上訴人已構成勞基法第14條第1 項第5
    款、第6 款之事由，而於98年5 月14日以存證信函通知終止
    勞動契約云云，顯不符合勞基法第14條第1 項第6 款、第2
    項之規定，依法不生效力，自亦無法請求資遣費。
三、原審為上訴人敗訴之判決，判命上訴人應給付被上訴人253
    ,142 元 及自98年6 月18日起至清償日止，按年息百分之五
    計算之利息。上訴人不服提起上訴，並聲明：(一)原判決廢棄
    ，(二)被上訴人在第一審之訴駁回。被上訴人則聲明：駁回上
    訴。
四、兩造不爭執的事實：（本院卷第22頁反面、第23頁、第39頁
    反面）
  (一)被上訴人自86年5 月16日起任職於上訴人，迄98年4 月30日
    止，擔任組裝員，每月平均工資為25,105元。
  (二)98年4 月7 日，上訴人廠長戊○○與被上訴人等三名員工協
    商，是否願以工作一年給付一萬元的方式領取資遣費，並於
    98 年4月30日終止勞動契約，被上訴人於98年4 月8 日同意
    資遣，但表示應依勞基法規定給付資遣費。
五、本件爭執點：
    查被上訴人主張上訴人於98年4 月7 日以公司業務緊縮為由
    ，表示資遣被上訴人，依法上訴人應給付被上訴人資遣費合
    計253,142 元本息等情，為上訴人所否認，並以前開情詞置
    辯。是本件兩造爭點即為：(一)系爭勞動契約是否已於98年4
    月7日 因上訴人表示將資遣被上訴人而終止？(二)上訴人是否
    構成勞基法第14條第1 項第5 款、第6 款之事由，經被上訴
    人於98 年5月14日以存證信函通知終止勞動契約？茲說明如
    下：
六、就系爭勞動契約是否已於98年4 月7 日因上訴人表示將資遣
    被上訴人而終止一節而言：
  (一)按契約之合意終止為契約行為，法定或約定終止權之行使則
    為單獨行為，後者發生效力與否，端視有無法定或約定終止
    之事由存在，既無待他方當事人之承諾，自不因他方當事人
    之同意或未為反對之意思表示而成為合意終止；又雇主或勞
    工依勞動基準法之規定行使終止權，終止勞動契約，依民法
    第263 條準用第258 條第1 項規定，應向他方當事人以意思
    表示為之（最高法院94年度台上字第1594號、82年度台上字
    第1468號裁判意旨參照）。是雇主依勞動基準法之規定行使
    終止權，在有法定事由存在之情形下，於向勞工為終止之意
    思表示時即發生終止勞動契約之效力。
  (二)再按，非有虧損或業務緊縮之情形者，雇主不得預告勞工終
    止勞動契約，勞動基準法第11條第2 款定有明文。據此規定
    反面解釋，雇主如有虧損或業務緊縮之情形者，即得預告勞
    工終止勞動契約。經查，本件被上訴人主張於98年4 月7 日
    經上訴人廠長戊○○先生告知，因景氣低迷，經營環境惡劣
    ，導致公司無法繼續營運，在不得已之情形下要終止勞動契
    約，將被上訴人資遣等情，核與上訴人於支付命令異議狀陳
    稱「敝公司為因應景氣低迷，擔心將來景氣更加惡化，可能
    導致公司財務越趨窘困而無法繼續營運，此將嚴重影響全體
    員工之生計與權益，在萬不得已的情況下，特委任廠長戊○
    ○先生於98年4 月7 日優先要約三員較資深員工（含甲○○
    女士）闢室協商是否同意低於勞基法規定給付資遣費（即每
    工作一年給付新台幣壹萬元整）。」等語相符（本院三重簡
    易庭調解卷第4 頁）。顯然上訴人確係以上述勞動基準法第
    11條第2 款之法定事由終止系爭勞動契約，資遣被上訴人，
    該意思表示並已到達被上訴人無疑。
  (三)上訴人雖抗辯當時係因員工提議資遣，雙方乃進行協商，惟
    因協商不成，故兩造間勞動契約仍繼續存在，上訴人主觀上
    並沒有行使終止兩造間勞動契約之意思表示，勞動契約仍然
    有效云云。惟查，依照前述最高法院見解，法定終止權之行
    使為單獨行為，如有法定終止之事由存在，只要意思表示到
    達相對人，無待他方當事人之承諾，即發生終止的效力，自
    不因他方當事人之同意或未為反對之意思表示而成為合意終
    止。本件據證人己○○到庭證稱：「公司先找我們三個人協
    商，包括我、甲○○、丙○○，是請戊○○廠長來說，本來
    要我們休息一陣子，但沒有說期限，丙○○就提議是否公司
    給我們遣散費，讓我們資遣，我們沒有提到金額，是廠長跟
    我們提議1 年1 萬元的資遣費」、「廠長說因為公司業務緊
    縮」等語（本院卷第38頁反面、第39頁），由此證詞可知，
    當時上訴人已表明因業務緊縮，要請被上訴人在內的3 名員
    工休無限期的無薪假，經員工表示意見後，上訴人再表示要
    以1 年1 萬元的方式資遣被上訴人等3 名員工。因此，上訴
    人既以「業務緊縮」作為終止事由，並表示資遣被上訴人，
    則上訴人意思表示到達相對人後即發生終止勞動契約效力，
    與相對人是否同意無關，上訴人也不得於事後再以任何理由
    加以爭執。故上訴人所辯被上訴人事後反悔，不同意上開資
    遣費計算方式，資遣約定即視同不成立云云，顯有誤解，不
    足採信。從而，本件雙方間之勞動契約應認定業於98年4 月
    30日經上訴人以業務緊縮為由予以終止。
  (四)又兩造間勞動契約既已經上訴人行使法定解除權而於98年4
    月30日終止，契約自該日後即已不存在，被上訴人並無再繼
    續提供勞務之義務，故上訴人另辯稱之後被上訴人連續曠職
    達3 日以上，上訴人遲至同年6 月1 日才將被上訴人視同自
    動解職而終止勞動契約云云，即無理由，不足採信。
七、按雇主依前條終止勞動契約者，應依下列規定發給勞工資遣
    費：一、在同一雇主之事業單位繼續工作，每滿一年發給相
    當於一個月平均工資之資遣費；二、依前款計算之剩餘月數
    ，或工作未滿一年者，以比例計給之；未滿一個月者以一個
    月計，勞基法第17條定有明文。次按勞工適用本條例之退休
    金制度者，適用本條例後之工作年資，於勞動契約依勞動基
    準法第11條、第13條但書、第14條及第20條或職業災害勞工
    保護法第23條、第24條規定終止時，其資遣費由雇主按其工
    作年資，每滿一年發給二分之一個月之平均工資，未滿一年
    者，以比例計給；最高以發給六個月平均工資為限，不適用
    勞動基準法第17條之規定，勞退條例第12條第1 項復定有明
    文。本件上訴人公司既係依勞基法第11條第2 款規定終止雙
    方間之勞動契約，而被上訴人於94年7 月1 日選擇適用新的
    勞工退休金制度，則被上訴人依揭規定請求上訴人給付資遣
    費，洵屬有據。而被上訴人遭資遣前之月平均工資為25,105
    元，據此核算，上訴人應付之資遣費分二部分：在適用新的
    退休金制度前被上訴人之工作年資自86年5 月16日起至94年
    6 月30日止，共8 年1 月又17日，未滿1 個月者以1 個計，
    為8 年2 月，此部分之資遣費為205, 024元〔計算式：25,
    105 ×（8 ＋2/12）＝205,024 〕；另於適用新的退休金制
    後被上訴人之工作年資自94年7 月1 日起至98年4 月30日止
    ，共3 年10月，此部分之資遣費為48,118元〔計算式：
    25,105×（3 ＋10/12 ）×1/2 ＝48,118元〕，二部分合計
    為253,142 元（計算式：205,024 ＋48,118＝253,142 元）
    。
八、綜上所述，被上訴人依勞基法及勞退條例等前揭相關規定，
    提起本件訴訟，請求上訴人給付253,142 元及自支付命令送
    達翌日即98年6 月18日起至清償日止，按年息之五計算之法
    定遲延利息，為有理由，應予准許。原審判命上訴人如數給
    付，並依職權為假執行之宣告，於法並無不合。上訴意旨指
    摘原判決不當，求予廢棄改判，為無理由，應予駁回。
九、本件事證已臻明確，兩造其他攻擊防禦方法，及提出未援用
    之證據，經斟酌後認不影響判決基礎，無逐一論述必要，併
    此敘明。
十、據上論結，本件上訴為無理由，依民事訴訟法第436 條之1
    第3 項、第449 條第1 項、第78條，判決如主文。
中    華    民    國    99    年    3     月    17    日
                  民事第三庭    審判長法  官  朱耀平
                                      法  官  何君豪
                                      法  官  徐玉玲
以上正本證明與原本無異
不得上訴
中    華    民    國    99    年    3     月    17    日
                                      書記官  余富琦


司法院資訊處製作；財團法人民間司法改革基金會備份。
